臺灣臺南地方法院民事判決
111年度家繼訴字第24號
原      告  王國棟


訴訟代理人  王識涵律師
            龔暐翔律師
被      告  王國珍


            王國翠


            王國芳
共      同
訴訟代理人  蘇唯綸律師
上列當事人間請求分割遺產事件，經本院於民國111年6月27日言
詞辯論終結，判決如下：
    主      文
兩造公同共有如附表所示被繼承人張恒芬之遺產，准依如附表所
示之方法分割。
訴訟費用由兩造每人各負擔四分之一。
    事實及理由
一、原告主張：
  （一）原告與被告王國珍、王國翠、王國芳均為被繼承人張恒
        芬之子女，應繼分各為4分之1，此有被繼承人張恒芬繼
        承系統表可證。被繼承人張恒芬於民國107年3月17日死
        亡，此有財政部南區國稅局核發遺產稅免稅證明書可證
        ，故其在臺南遺留之數筆不動產及存款等（如附表所示
        ），即因其死亡而成為兩造應繼承之遺產（下稱系爭遺
        產）。
  （二）系爭遺產應扣除並償還原告代墊支付之喪葬必要費用計
        新臺幣（下同）212,600元後，所剩遺產數額始列入遺
        產分割範圍：
　　　　查原告為辦理被繼承人之喪事，已支出35萬元，此有永
        安葬儀社所開立之收據可稽，而原告為支付前開喪葬費
        用，爰依勞工保險條例第63條第1項規定：「被保險人
        在保險有效期間死亡時，除由支出殯葬費之人請領喪葬
        津貼外，遺有配偶、子女、父母、祖父母、受其扶養之
        孫子女或受其扶養之兄弟、姊妹者，得請領遺屬年金給
        付。」向勞動部勞動保險局領取勞保喪葬津貼計137,40
        0元，是扣除政府補助之喪葬津貼，原告代墊之喪葬費
        為212,600元【計算式：350,000-137,400】。而原告為
        被繼承人支出之喪葬費用，性質上屬於繼承費用，應由
        遺產支付，故系爭遺產應扣除並償還原告代墊支付之喪
        葬必要費用計212,600元後，所剩遺產數額始列入遺產
        分割範圍。
　（三）被繼承人遺產分割方法：
　　　　查被繼承人生前就系爭遺產並無約定繼承人不能分割，
        繼承人間亦無約定不能分割，且依物之使用目的並無不
        能分割之情形，故原告基於就系爭遺產有效之利用，爰
        依民法第1164條規定，訴請遺產之分割。而被繼承人之
        遺產除「坐落臺南市○○區○○段0000○0000地號土地」及
        「其上門牌號碼臺南市○○區○○里○○路○段00巷0號建物」
        外，僅剩「永豐銀行存款267元」，是被繼承人之遺產
        存款實無法支付原告所代墊之喪葬費，而兩造復無法達
        成分割遺產之協議，且原告亦無繼續維持分別共有之意
        願，故為公平分割本件遺產，並結束兩造共有關係，原
        告主張存款由兩造均分，不動產採變價分割，變價價金
        由原告取償代墊喪葬費用212,600元，其餘價金再由兩
        造按應繼分比例分割，主要考量如果照被告主張分割方
        案，造成原告代墊的喪葬費用餘額212,600元沒有辦法
        從遺產當中取償，反而又要另外向被告三人請求，無法
        一次處理完整個遺產的事情，且被告三人到現在連先前
        另案臺南高分院110年度上易89號確定應返還原告的代
        墊款項15萬元及利息一直沒有給付，何況高達300多萬
        元的找補金額，考量為了一次解決整個遺產及喪葬費用
        代墊款的事情，避免面臨以後金錢補償計算、清償、提
        存的繁鎖及困難，所以原告認為不動產應採變價分割的
        方式，被告三人若想要系爭房地，亦可參與競標或優先
        購買。
　（四）針對被告主張要從遺產扣除喪葬費用，原告先前代墊購
        買被繼承人墓穴的費用，已經經法院認定為20萬元並判
        各繼承人每人各負擔5萬元的方式處理，依本件遺產本
        來就沒有足夠的現金可以供各繼承人取償，此時又不能
        再回頭從遺產扣除各繼承人應分擔的數額，且依被告三
        人所主張的分割方案，也只有被告三人合計15萬元的分
        擔額，可透過扣除遺產總額調整找補金額的方式從遺產
        取償，但原告這邊應負擔的5萬元，則沒有任何方法可
        先至遺產扣除取償，因此，以被告三人主張的分割方案
        ，所計算出的找補金額，對原告不公平，形同變相減少
        原告可分得的遺產數。
　（五）並聲明：兩造就被繼承人張恒芬如附表所示遺產，其分
        割方法應按原告起訴狀之附表二所示之方法分割。
二、被告王國珍、王國翠、王國芳則抗辯稱：
  （一）系爭遺產應列入遺產分割範圍亦應計入扣除額後償還被
        告每人15,650元代墊額共計46,950元後，所剩遺產數額
        始列入遺產分割範圍，詳以：
　　　　⒈據臺灣高等法院臺南分院110年度上易字第89號民事確
          定判決就兩造間關於喪葬費用代墊額之認定，為被告
          每人應負擔為5萬元。
　　　　⒉又査，據原告所陳已代被告依勞工保險條例第63條第1
          項領取之喪葬津貼137,400元，亦應由被告本於繼承
          人地位同享補貼，即每人應可獲得34,350元之補貼（
          計算式：137,400/4＝34,350）。
　　　　⒊是以，被告依上開判決應支出之喪葬費用扣除所得領
          取之補貼尚餘15,650元。
　　　　⒋第按「喪葬費用屬處理被繼承人後事所生之費用，應
          由被繼承人之遺產所負擔（最高法院102年度台上字
          第1163號判決意旨參照）。又殯葬費之範圍，指收殮
          及埋葬費用而言，乃建立在於衡量死者身分、地位，
          須斟酌死者生前經濟狀況以及當地殯葬習俗而屬相當
          而通常必要支出」為臺灣高等法院臺南分院106年度
          家上易字第17號民事判決意旨，亦為原告所不否認，
          則原告主張之數額，尚應包含扣除並償還被告每人15
          ,650元三人共計46,950元後，所剩遺產數額始列入遺
          產分割範圍。
　（二）査原告起訴主張之遺產項目，係原被告之父母所留下之
        創業地產，除此之外，父母所留下之家業均早已於生前
        全數留予家中唯一長男即原告，被告王國珍及王國翠均
        成家，唯獨留下王國芳因為長年照顧父母直至過世，沒
        有就業或者組織家庭，在父母過世之後孑然一身，多仰
        賴王國珍與王國翠勉力提供經濟奧援，如能分割時由被
        告三人取得分別共有，再由王國珍與王國翠等人於繼承
        範圍內據應繼份額找補予原告，不僅能夠兼顧保有父母
        所留下之遺產，且得讓三姊妹就日後再以最佳利益再行
        處分之，俾利得有助於王國芳生活之安排。
　（三）並聲明：原告之訴駁回。
三、按繼承人有數人時，在分割遺產前，各繼承人對於遺產全部
    為公同共有；又繼承人得隨時請求分割遺產，但法律另有規
    定或契約另有訂定者，不在此限；再因繼承於登記前已取得
    不動產物權者，應經登記，始得處分其物權，民法第1151條
    、第1164 條、第759條分別定有明文；次按分割共有物既對
    於物之權利有所變動，即屬處分行為之一種，凡因繼承於登
    記前已取得不動產物權者，其取得雖受法律之保護，不以其
    未經繼承登記而否認其權利，但繼承人如欲分割因繼承而取
    得公同共有之遺產，因屬於處分行為，依民法第759條規定
    ，自非先經繼承登記，不得為之（最高法院82年度台上字第
    1783號判決意旨參照）。
四、查原告主張被繼承人張恒芬於107年3月17日死亡，遺有如附
    表所示之遺產。又被繼承人張恒芬喪偶，兩造均為被繼承人
    張恒芬之子女，為被繼承人張恒芬之法定繼承人，應繼分各
    為4分之1。再兩造業已就不動產部分辦理繼承登記為兩造公
    同共有，且兩造就系爭遺產並無不能分割之約定，系爭遺產
    亦無法律所規定不得分割之情事存在之事實，業據原告提出
    繼承系統表1件、財政部南區國稅局遺產稅免稅證明書影本1
    件、土地登記第一類謄本影本1件、建物登記第一類謄本影
    本1件為證，復有戶籍資料查詢表5件附卷可稽，且為被告所
    不爭執，是原告主張之前開事實堪認為實在。從而，原告訴
    請法院裁判分割被繼承人張恒芬之遺產，於法即無不合，應
    予准許。
五、又按公同共有物之分割，除法律另有規定外，準用關於共有
    物分割之規定；又共有物之分割，依共有人協議之方法行之
    ，分割方法不能協議決定，或於協議決定後因消滅時效完成
    經共有人拒絕履行者，法院得因任何共有人之請求，命為下
    列之分配：一、以原物分配於各共有人，但各共有人均受原
    物之分配顯有困難者，得將原物分配於部分共有人。二、原
    物分配顯有困難時，得變賣共有物，以價金分配於各共有人
    ；或以原物之一部分分配於各共有人，他部分變賣，以價金
    分配於各共有人，民法第830條第2項、第824條第1項及第2
    項分別定有明文。再按繼承人如欲終止其間之公同共有關係
    ，惟有以分割遺產之方式為之，又將遺產之公同共有關係終
    止改為分別共有關係，性質上屬分割遺產方法之一（最高法
    院74年台上字第2561號判例、82年台上字第748號判決參照
    ）。經查：
　（一）原告主張其為被繼承人張恒芬支出喪葬費212,600元，
        應先自遺產中扣除償還原告，被告亦主張應自遺產中扣
        除償還被告每人支付之喪葬費15,650云云，惟按「關於
        遺產管理、分割及執行遺囑之費用，由遺產中支付之。
        但因繼承人之過失而支付者，不在此限。」，民法第11
        50條定有明文，故得由遺產中支付之繼承費用，限於遺
        產管理、分割及執行遺囑之費用，經核喪葬費性質上並
        非屬上開費用，依法即不得由遺產中支付之，是兩造此
        部分主張自非可採。
　（二）又關於被繼承人張恒芬所遺不動產之分割方法，被告主
        張應分歸被告三人分別共有，並由被告以金錢找補原告
        ，原告原本亦同意之，嗣原告反悔，認被告主張之分割
        方法將造成伊無法自遺產中取償所代墊之喪葬費用云云
        ，惟原告所支出被繼承人之喪葬費用並無法自遺產中取
        償，已詳如前述，是原告反悔所持理由並不足採，本件
        仍以採被告主張之分割方法為適當。又系爭不動產經本
        院囑託鑑價，價值共計12,383,235元，有不動產估價報
        告書1件在卷可憑，則依原告之應繼分比例計算，原告
        應獲補償3,095,809元（計算式：12,383,235÷4=3,095,
        809，元以下四捨五入），亦即被告王國珍、王國翠、
        王國芳每人應各補償原告1,031,936元（計算式：3,095
        ,809÷3=1,031,936，元以下四捨五入）。至被繼承人張
        恒芬所遺存款應依兩造應繼分之比例分割，以符公平。
　（三）從而，原告請求分割系爭遺產，應依如主文第1項所示
        之方法分割。
六、據上論結，本件原告之訴為有理由，依家事事件法第51條，
    民事訴訟法第78條、第81條第2款、第85條第1項，判決如主
    文。
中　　華　　民　　國　　111 　年　　7 　　月　　11　　日
                    家事法庭  法  官　葉惠玲
以上正本係照原本作成。
如對本判決上訴，須於判決送達後20日之不變期間內，向本院提
出上訴狀。
中　　華　　民　　國　　111 　年　　7 　　月　　11　　日
                              書記官　陳玉芬

附表：
一、不動產：
　　分割方法：由被告王國珍、王國翠、王國芳按每人3分之1之
    比例分割為分別共有，並由被告王國珍、王國翠、王國芳每
    人各補償原告新臺幣1,031,936元。
編號      項   目 面積（平方公尺） 權利範圍  １ 臺南市○○區○○段00地號土地 182.95 全部  ２ 臺南市○○區○○段000○號即門牌號碼臺南市○○區○○路0段00巷0號房屋  全部 

二、存款：
    分割方法：由兩造按應繼分比例即每人各4分之1分配。　　
編號     項　　目 金  額 1 永豐商業銀行存款 新臺幣267元